臺灣高雄地方法院刑事判決　　　　　　　94年度訴字第2910號
公　訴　人　臺灣高雄地方法院檢察署檢察官
被　　　告　戊○○
指定辯護人　王叡齡律師
上列被告因常業詐欺等案件，經檢察官提起公訴（94年度偵字第
9178號、第18178 號），本院判決如下：
    主  文
戊○○幫助意圖為自己不法之所有，以詐術使人將本人之物交付
為常業，處有期徒刑陸月。
    事  實
一、戊○○雖可預見金融機構帳戶係個人理財之重要工具，為個
    人財產、信用之重要表徵，如交予他人使用，有供作財產犯
    罪用途之可能，對於其提供帳戶雖無引發他人萌生犯罪之確
    信，但仍以縱前開收購帳戶之人利用其提供之帳戶持以詐欺
    取財或恐嚇取財，亦不違背其本意之不確定幫助犯意，於民
    國94年2 月間，見乙○○為首組成之「蒐購人頭帳戶集團」
    於中國時報刊載蒐購金融機構帳戶之廣告，乃與乙○○集團
    內真實姓名不詳綽號「阿文」之成年成員聯絡後，於94 年2
    月下旬某時，在台北縣新莊市○○路與新泰路口的麥當勞門
    口，將其所有中華郵政股份有限公司龍鳳分行局號：000000
    0 、帳號：0000000 號帳戶之存褶、提款卡、密碼等物品，
    以新台幣（下同）2,500 元之代價，出售予屬乙○○集團之
    成員「阿文」後，乙○○集團旋將戊○○所提供上開郵局帳
    戶轉交予己○○為首組成之「恐嚇詐騙集團」，供作己○○
    所屬詐騙集團指定匯款之帳戶，以此方式幫助該詐欺集團詐
    騙財物。嗣己○○詐騙集團取得戊○○所交付之上開郵局帳
    戶存摺、提款卡及密碼後，隨即基於意圖為自己不法之所有
    之常業詐欺及恐嚇取財犯意聯絡，推由集團內姓名不詳之成
    年成員，以電話向被害人高美惠佯稱其兒子替人作保遭拘禁
    ，須還錢始放人，否則將對其兒子不利為由，致高美惠信以
    為真而陷於錯誤，並因而心生畏懼，遂依指示匯款10萬元至
    戊○○所交付之上開郵局戶內，而前開詐得之款項則由己○○詐騙集團之不詳成年成員自上開帳戶內提領得逞。嗣因高
    美惠轉帳後驚覺受騙乃報警處理，經警循線追查，始悉上情
    。
二、案經內政部警政署刑事警察局移送臺灣高雄地方法院檢察署
    檢察官偵查起訴。
    理  由
壹、證據能力方面：
    按被告以外之人（包括證人、鑑定人、告訴人、被害人及共
    同被告等）於審判外之陳述雖不符刑事訴訟法第159 條之1
    至之4 等4 條之規定，而經當事人於審判程序同意作為證據
    ，法院審酌該言詞陳述或書面陳述作成時之情況，認為適當
    者，亦得為證據，刑事訴訟法第159 條之5 定有明文。立法
    意旨在於傳聞證據未經當事人之反對詰問予以核實，原則上
    先予排除。惟若當事人已放棄反對詰問權，於審判程序中表
    明同意該等傳聞證據可作為證據，基於尊重當事人對傳聞證
    據之處分權，及證據資料愈豐富，愈有助於真實發見之理念
    ，且強化言詞辯論主義，使訴訟程序得以順暢進行，上開傳
    聞證據亦均具有證據能力。查證人即被害人高美惠曾於警詢
    中為陳述，其性質雖屬傳聞證據，雖無符合同法第159 條之1
    至之4 等前4 條之情形，惟其所為之上開警詢筆錄內容，業
    經被告、檢察官於審判程序同意作為證據，本院審酌上開筆
    錄作成時，並無不當取供之情形，且距離案發時間較近，記
    憶較為清晰，認為以之作為本案之證據亦屬適當，是其於警
    詢中之證言自具有證據能力，亦予敘明。
貳、實體方面：
一、上揭事實，業據被告戊○○於本院訊問時坦承不諱，核與證
    人即被害人高惠美證述遭騙匯款之情節相符（參見本院三卷
    第240 頁至第242 頁），並有被害人高美惠匯款至被告上開
    郵局帳戶之匯款申請書1 紙（參見本院三卷第242 頁）在卷
    可憑，足見被告上開自白，核與事實相符。再參以：
(一)按刑法上所謂「常業」，指反覆以同種類行為為目的之社會
    活動之職業性犯罪而言，至於犯罪所得之多寡，是否恃此犯
    罪為唯一之謀生職業，則非所問，最高法院85年度臺上字第
    510 號著有判例可資參照。查本件被告將上開郵局帳戶之存
    褶、提款卡及密碼交付予乙○○為首組成之「蒐購人頭帳戶
    集團」內真實姓名不詳綽號「阿文」之成年成員後，乙○○
    集團再將被告上開郵局帳戶交付予己○○為首組成之「恐嚇
    詐欺集團」使用等情，業據被告及共同被告乙○○於本院審
    理時供述明確（參見本院三卷94年12月21日審判筆錄第13頁
    、第17頁），嗣己○○集團取得被告交付之上開郵局帳戶後
    ，隨即推由姓名不詳之成年集團成員以電話向被害人高美惠
    佯稱其兒子替人作保遭拘禁，須還錢始放人，致被害人信以
    為真而陷於錯誤，並因而心畏懼，遂依指示匯款10萬元至被
    告上開郵局帳戶內，又除被害人高美惠外，己○○、丙○○
    、丁○○等人組成之「恐嚇詐騙集團」，自93年4 月9 日起
    至94年4 月25日止，另先後以恐嚇或簡訊、彩金、貸款、廣
    告等詐騙方式，詐騙被害人達115 人，該集團全部詐騙犯行
    所得金額總計為15,426,920元（含本案被害人高美惠受騙金
    額），此業經本院於95年2 月20日另行判決認定屬實，顯見
    己○○所屬詐騙犯罪集團成員，反覆於不同之時間，以前開
    方式詐騙陷於錯誤之多數社會大眾，應係反覆以同種類行為
    為目的之社會活動之職業性犯罪，依前開判例意旨，不論是
    否恃此犯罪為唯一之謀生職業，己○○為首之「恐嚇詐欺集
    團」，應係共同觸犯刑法第340 條之常業詐欺罪甚明。
(二)次按恐嚇罪質，非不含有詐欺性，其與詐欺罪之區別，係在
    行為人對於被害人所用之手段，僅使其陷於錯誤者為詐欺，
    使發生畏懼心者，為恐嚇，最高法院36年度上字第668 號著
    有判例可資參照。又恐嚇之手段，常以虛假之事實為內容，
    故有時亦不免含有詐欺之性質，倘含有詐欺性之恐取財行為
    ，足使人心生畏懼時，自應僅論以高度之恐嚇取財罪，殊無
    再適用詐欺取財罪之餘地，最高法院84年台上字第1993號亦
    著有判決可資參考。惟據上見解，如行為人所為令人心生畏
    懼之恐嚇行為，亦屬內容不實之詐術，致使被害人陷於錯誤
    而交付財物，並以之為常業者，尚非不得構成刑法第340 條
    之常業詐欺罪，僅此際之常業詐欺罪與恐嚇取財罪間應如何
    論處？是否仍具有高低度之吸收關係？就此非可遽以驟論。
    由於刑法第340 條常業詐欺罪之不法內涵與罪責，已不同於
    刑法339 條之普通詐欺罪，自無從援引前揭最高法院84年度
    台上字第1993號判決意旨為據，參酌大法官會議第82號解釋
    及司法院院解字第3020號解釋之意旨，如行為人所為恐嚇取
    財犯行同時涉及常業詐欺罪者，即難僅論以恐嚇取財之罪而
    置刑法第340 條處刑較重之常業詐欺罪於不問，是應依刑法
    第55條想像競合犯之規定，從一重之常業詐欺罪處斷，方為
    妥適。查本件被害人高美惠，遭己○○所屬詐騙集團內之不
    詳成年成員，以電話佯稱渠等兒子替人作保遭拘禁，須立刻
    還錢始放人，否則將對其兒子不利等情，業經證人即被害人
    高美惠證述屬實，已如前述，而己○○所屬詐欺集團成員實
    際上並未拘禁被害人之子女，竟對被害人告以此不實之內容
    ，作為要脅被害人匯款之手段，致被害人信以為真而陷於錯
    誤，並因而心生畏懼，遂依指示匯款而受騙上當，且己○○
    所屬「恐嚇詐欺集團」係以此犯罪為常業，亦均已論述如前
    ，則揆諸前揭判決及說明意旨，就己○○所屬集團前開行為
    ，自應論以較重之常業詐欺一罪，而與己○○集團其他115
    次恐嚇、彩金、貸款、廣告、簡訊等詐騙犯行同屬己○○集
    團常業詐欺犯行之一部，全部僅論以一個常罪詐欺罪。
(三)又金融帳戶為個人理財之工具，申請開設金融帳戶並無任何
    特殊之限制，一般民眾皆能自由申請開戶，並得同時在不同
    金融機構申請多數存款帳戶使用，乃眾所週知之事實。依一
    般人之社會生活經驗，倘係合法收入，本可自行向金融行庫
    開戶使用，而無向他人購買帳戶之必要。如他人不以自己名
    義申請開戶，而向他人收購金融機構帳戶使用，衡情，應係
    為免他人得知使用帳戶者之真實身分，故應能合理懷疑收購
    帳戶之人目的在於供犯罪所用。況近來新聞媒體，對於不肖
    犯罪集團常大量收購或使用他人存款帳戶後，再持以供作犯
    罪使用，藉此逃避檢警查緝之情事，亦多所報導；又一般人
    亦均有妥為保管及防止他人任意使用存摺、提款卡、印章及
    密碼之認識，縱特殊情況偶須交付他人使用，亦必深入瞭解
    用途及合理性，始予提供，且該等專有物品如落入不明人士
    手中，而未加以闡明正常用途，極易被利用為與財產有關之
    犯罪工具，此乃依一般生活經驗即能體察之常識，而對於非
    有正當理由，竟徵求他人提供帳戶者，客觀上可預見其目的
    ，係供為某筆資金之存入，後再行領出之用，且該筆資金之
    存入及提領過程係有意隱瞞或掩飾行為人之真實身分之用意
    ，一般人本於一般認知能力均易於瞭解，是被告應可預見將
    帳戶存摺、提款卡及密碼提供他人使用將幫助他人實施財產
    犯罪，仍將之交付予乙○○為首之「蒐購人頭帳戶集團」使
    用，顯見縱使乙○○為首之集團將其交付之金融機構帳戶轉
    交予己○○為首之「恐嚇取財詐欺集團」供作詐欺指定匯款
    帳戶之用，亦不違反被告之本意至明，則被告自有幫助己○○為首之「恐嚇詐欺集團」遂行常業詐欺犯行之未必故意。
(四)承上所述，被告基於幫助他人實施常業詐欺犯行亦不違背其
    本意之不確定故意，將上開郵局帳戶交予乙○○為首之「蒐
    購人頭帳戶集團」轉交予己○○為首之「恐嚇詐欺集團」使
    用，以此方式幫助渠等遂行常業詐欺之犯行，事證明確，被
    告犯行，堪以認定。
二、再按刑法上之幫助犯，係對於犯罪與正犯有共同之認識，而
    以幫助之意思，對於正犯資以助力，而未參與實施犯罪之行
    為者而言（最高法院75年度台上字第1509號、84年度台上字
    第5998號、88年度台上字第1270號判決參照）；是以，如未
    參與實施犯罪構成要件之行為，且係出於幫助之意思提供助
    力，即屬幫助犯，而非共同正犯。本案被告將上開郵局帳戶
    之存摺、提款卡及密碼，提供予乙○○為首之「蒐購人頭帳
    戶集團」轉交予己○○為首之「恐嚇詐欺集團」，供己○○
    集團以恐嚇詐術行為，致被害人高美惠信以為真而陷於錯誤
    ，甚而心生畏懼，遂依指示匯款至被告所提供之上開郵局帳
    戶內，其單純提供郵局帳戶存摺、提款卡及密碼之行為，並
    不能與向被害人施以詐術之行為等同視之，且亦無證據證明
    被告有何參與詐欺取財犯或恐嚇取財之構成要件行為，是被
    告以前揭提供郵局帳戶存摺、提款卡及密碼之行為，對於己○○為首之「恐嚇詐欺集團」遂行之常業詐欺犯行資以助力
    ，參照前述說明，自應論以幫助犯，而非共同正犯。是核被
    告所為，係犯刑法第30條第1 項、第340 條、第346 條整第
    1 項之幫助共同常業詐欺罪及幫助共同恐嚇取財罪。「阿文
    」、乙○○集團其他成年成員及己○○集團成年成員間，就
    己○○集團所為恐嚇取財及詐欺取財犯行，具犯意之聯絡及
    行為之分擔，均應論以共同正犯。本件被告提供帳戶予己○○詐欺集團用作恐嚇詐騙被害人高美惠匯款之指定帳戶，均
    觸犯詐欺取財罪及恐嚇取財罪，惟己○○集團係以詐欺為常
    業，是應依刑法第55條想像競合犯之規定從一重之常業詐欺
    罪處斷，而與己○○集團其他115 次恐嚇、彩金、貸款、廣
    告、簡訊等詐騙犯行同屬己○○集團常業詐欺犯行之一部，
    業已論述如前，是被告提供郵局帳戶之行為，僅論以較重之
    幫助常業詐欺一罪，不另論幫助恐嚇取財罪。又被告係幫助
    犯，應依刑法第30條第2 項規定，按正犯之刑減輕之。爰審
    酌被告本身雖未實際參與詐欺取財或恐嚇取財犯行，但其提
    供帳戶供不法犯罪集團使用，致被害人遭騙受損，不僅造成
    執法機關不易查緝犯罪行為人，嚴重危害社會治安，助長社
    會犯罪風氣，更造成被害人求償上之困難，且事後仍未賠償
    被害人所受損失，惟念及其事後坦然承認犯行，尚知悔悟等
    一切情狀，量處如主文所示之刑，以資懲儆。至被告所交付
    之郵局帳戶存摺、提款卡及密碼等物，雖係供犯罪所用之物
    ，然既已交付乙○○集團轉交予己○○集團使用，顯已移轉
    其所有權予己○○集團，而非被告所有，且均非違禁物，亦
    無證據足資證明係屬應沒收之物，又因幫助犯不適用責任共
    同之原則，對正犯所有供犯罪所用或因犯罪所得之物，勿庸
    併為沒收之宣告（最高法院88年度台上字第6234號判決參照
    ），是爰不另為沒收之宣告，附此敘明。
三、另公訴意旨認被告上揭行為，亦涉犯洗錢防治法第9 條第3
    項之常業洗錢罪嫌。惟查：
(一)按洗錢防制法之制定，旨在防止特定重大犯罪不法所得之資
    金或財產，藉由洗錢行為（諸如經由各種金融機關或其他交
    易管道），轉換成為合法來源之資金或財產，切斷資金與當
    初犯罪行為之關連性，隱匿犯罪行為或該資金不法來源之本
    質，使偵查機關無法藉由資金之流向追查犯罪行為人，其所
    保護者為國家對特定重大犯罪之追訴及處罰法益。又洗錢行
    為係指行為人為掩飾或隱匿自己重大犯罪所得財物或財產上
    之利益（洗錢防制法第2 條第1 款），或行為人掩飾、收受
    、搬運、寄藏、故買或牙保他人因重大犯罪所得財物或財產
    上之利益（同法第2 條第2 款），除利用不知情之合法管道
    （如金融機關）為之外，其他使所得財物或利益之來源合法
    化，或改變該財物或利益之不法本質，以避免追訴處罰之掩
    飾、藏匿特定重大犯罪所得財產或利益之行為均屬之。若非
    先有犯罪所得或利益，再加以掩飾或隱匿，而係取得犯罪所
    得或利益之犯罪手段，或未合法化犯罪所得或利益之來源，
    而能一目了然來源之不法性，即非洗錢防制法所規範之對象
    ，臺灣高等法院暨所屬法院94年度法律座談會研討結論亦同
    此意旨。
(二)查本件係己○○為首之「恐嚇詐欺集團」利用被告所提供之
    郵局帳戶將詐欺所得之款項直接匯入該帳戶，渠等要求被害
    人將金錢匯入被告所提供郵局帳戶之行為，本為其實施詐欺
    行為之犯罪手段，並非於取得財物後，另為掩飾、隱匿其詐
    欺所得之行為，亦非被告於己○○集團實施常業詐欺犯罪取
    得財物後，另由被告所為之掩飾、隱匿行為，此自被害人於
    接獲己○○詐欺集團內不詳成年成員之來電後，直接依指示
    將金錢匯入被告提供之郵局帳戶等情可得而知。且偵查機關
    得藉由被害人將款項匯入被告帳戶等情，一目了然資金來源
    之不法性，並得以追查資金之流向，資金與當初犯罪行為之
    關連性並未被切斷，與「掩飾」、「隱匿」之性質亦有不符
    ，核與洗錢防制法第2 條規定之洗錢行為構成要件有間。
(三)綜上所述，公訴意旨認被告另涉洗錢防制法第9 條第3 項之
    常業洗錢罪嫌，尚有未合，惟此部分如成立犯罪即與前揭論
    罪科刑之常業詐欺犯行間具有想像競合犯之裁判上一罪關係
    ，本院自不另為無罪之諭知。
據上論斷，應依刑事訴訟法第299 條第1 項前段，刑法第30條第
1 項前段、第2 項、第340 條、第346 條第1 項、第55條，罰金
罰鍰提高標準條例第1 條前段，判決處如主文。
本案經檢察官甲○○到庭執行職務。
中　　華　　民　　國　　94　　年　　3 　　月　　 3　　日
                  刑事第十二庭  審判長法　官  施柏宏
                                      法  官  洪能超
                                      法  官  林書慧
以上正本證明與原本無異。
如不服本判決，應於判決送達後10日內，向本院提出上訴狀。
中　　華　　民　　國　　95　　年　　3　　 月　　 6　　日
                                      書記官  鍾錦祥
附錄本件論罪科刑法條：
中華民國刑法第340 條（常業詐欺罪）
以犯第339 條之罪為常業者，處1 年以上7 年以下有期徒刑，得
併科5 萬元以下罰金。
